【裁判字號】    97,國,16
【裁判日期】    971212
【裁判案由】    國家賠償
【裁判全文】
臺灣高雄地方法院民事判決                97年度國字第16號
原        告  乙○○
兼法定代理人  戊○○
法定代理人    甲○○
被        告  高雄縣大寮鄉公所
法定代理人    丁○○
訴訟代理人    張碧華律師
              林石猛律師
複代理人      廖孟意律師
上列當事人間請求國家賠償事件，經本院於民國97年11月28日言
詞辯論終結，判決如下：
    主      文
原告之訴及假執行之聲請均駁回。
訴訟費用由原告負擔。
    事實及理由
一、本件原告主張原告戊○○於民國95年5 月14日晚間8 時許，
    在騎乘車牌號碼TWQ--557號機車並搭載原告乙○○沿被告所
    設置、管理之高雄縣大寮鄉○○街由北向南方向行駛途經該
    路昭上高幹149 右6 電桿處南方約15.8公尺處附近時，因該
    處有坑洞反光片遮蔽不明，且雜草茂密卻未設置明顯之警告
    標誌，在路邊照明不足之情形下使原告戊○○未及注意該突
    出之農地而衝入路外草叢，造成所騎乘之機車翻覆，原告戊○○因而受有右肘挫擦傷、右膝及腳踝挫擦傷、頭部外傷併
    腦震盪等傷害，原告乙○○則受有右大指挫傷、頭部外傷併
    腦挫傷及右側顱骨骨折疑顱內出血等傷害，今被告管理之上
    開路段乃凸出有他人農地，其本應注意標示並設置警告或安
    全防護措施以避免用路人不及閃避而肇事，被告既疏未為設
    置，其管理即有欠缺而應對因此受損害之人負損害賠償責任
    ，而原告戊○○因此事故業支出醫療費用新台幣（下同）2,
    514 元、機車維修費2,400 元，且原經營之「美而美早餐店
    」亦因此30日無法營業，以每日營業收入4,000 元計算即受
    有收入損失120,000 元，而原告乙○○因該傷害已支出醫療
    費用4,336 元，與原告戊○○均因各該傷害而身心皆受有痛
    苦，2 人依約應各得請求精神慰撫金300,000 元，為此爰依
    國家賠償法及民法侵權行為損害賠償之法律關係，聲明求為
    判決被告應賠償原告戊○○、乙○○各424,914 元、304,33
    6 元及均自起訴狀繕本送達之翌日即97年6 月6 日起至清償
    日止按年息5%計算之利息，並均願供擔保請准宣告假執行。
二、被告則以原告戊○○所稱行經上開路段之原因容有疑義，而
    其所舉通聯記錄及證人劉鳳朱、甲○○所為之證述，亦均未
    足以證明其確曾於上開時日騎車行經前該路段時發生車禍事
    故，縱認原告戊○○所言為真，惟系爭事故現場正位於2 路
    燈之間，且該路燈均正常運作，於此應無照明不足之情形，
    且系爭事故現場之前方並設有「右側縮減」之警告標誌，並
    設有黃黑相間之安全護欄以避免駕駛人衝出路面，以原告戊○○所騎乘之機車本應有照明設備，該事故現場亦有路燈照
    明，其於行經上開路段時如以速限50公里行車，自應可及時
    在該警告標誌後18.2公尺之距離內見及該凸出農地所漫生之
    雜草而採取閃避措施，伊就系爭路段之設置或管理，自已使
    之具備通常應有之狀態及功能，而已合乎國家賠償法第3 條
    第1 項所規定之義務，況原告戊○○係當地人，又曾走過上
    開路段，其當知該處有系爭凸出農地而能及早避開，自應無
    閃避不及發生事故之可能，其當係因疏未注意或精神恍惚、
    車速過快以致肇事，其受傷與系爭道路之設置或管理即無相
    當因果關係，伊就其請求自無應予賠償之必要，如認伊應予
    負責，惟原告乙○○之受傷係因未正確配戴安全帽所致，且
    原告戊○○亦應與有過失，其請求之工作損失及精神慰撫金
    亦均過高等語為辯，並聲明求為判決駁回原告之訴及假執行
    之聲請，如受不利判決，且願供擔保請准宣告免為假執行。
三、兩造不爭執之事項：
  (一)、高雄縣大寮鄉○○街昭上高幹149 右6 電桿處南方約15.
      8 公尺處之道路係由被告設置、管理。
  (二)、慈隆街由北向南方向於至系爭路段時，因有1 私人農地凸
      出於道路西側而致路面縮減（惟南北向均仍維持有同寬度
      之1 線道通行），其前方於昭上高桿149 右6 電桿上乃懸
      示有「右側縮減」之警告標誌。
  (三)、上開電桿南方約15.8公尺處係位在2 座路燈之間（其北邊
      、南邊各設有路燈1 座）。
  (四)、原告戊○○、乙○○因其主張之事故業分別支出醫療費用
      2,514 元、4,336 元，原告戊○○另支出其所有機車之修
      復費2,40 0元。
  (五)、原告戊○○係經營「美而美早餐店」，其於95年度並無任
      何所得之申報。
  (六)、原告戊○○業向被告請求國家賠償，並經被告於95年12月
      19日以無所謂公有公共設施設置或管理有欠缺之情事予以
      拒絕。
  (七)、原告戊○○就其主張之事故乃領得機車強制責任保險給付
      3,526元。
四、本院就兩造必要爭點所為之判斷：
    本件是否該當國家賠償之要件，首應審究者厥為原告戊○○
    是否確曾於上開時日騎車行經前開由被告設置、管理之路段
    時，因設置或管理有欠缺致使之肇事成傷，茲敘述如後：
  (一)、按「民事訴訟如係由原告主張權利者，應先由原告負舉證
      之責，若原告先不能舉證，以證實自己主張之事實為真實
      ，則被告就其抗辯事實即令不能舉證，或其所舉證據尚有
      疵累，亦應駁回原告之請求」，最高法院17年上字第917
      號著有判例。是當事人之原告主張其有權利者，依法就此
      有利於己之事實本負有舉證之責，故主張對造應負侵權行
      為損害賠償責任者，自應舉證以實其說，且負舉證責任之
      當事人亦須證明至使法院就該待證事實獲得確實之心證始
      盡其證明責任，倘不負舉證責任之他造當事人，就同一待
      證事實已證明間接事實，而該間接事實依經驗法則為判斷
      ，與待證事實之不存在可認有因果關係，足以動搖法院原
      已形成之心證者，將因該他造當事人所提出之反證，使待
      證事實回復至真偽不明之狀態，此際，自仍應由主張該事
      實存在之一造當事人舉證證明之，始得謂已盡其證明責任
      。
  (二)、本件原告戊○○固以其於上開時日晚間8時許，在由所營
      早餐店即位高雄縣大寮鄉○○路100號處出發前至鳳林路
      與高英工商對面之夜市買晚餐而由捷徑即由琉球路經萬丹
      路接興隆路左轉沿慈隆街，而在慈隆街欲接大寮路至該夜
      市之前，因前該路段照明不足且未設置明顯之警告標誌及
      防護措施，因而衝入突出於該路段之農地草叢中，造成所
      騎乘之機車翻覆而受傷云云，並提出照片、通聯紀錄、診
      斷證明書等件及其夫、姊即證人甲○○、劉鳳朱到庭各證
      陳：「（問：九十五年五月十四日晚上八點就原告主張出
      車禍之事件是你送醫？）是。（問：何時過去的？）八點
      多。（問：如何去的？）我太太打電話給我，我開車過去
      的。（問：何人與你過去？）壹個朋友丙○○與我坐同一
      輛車過去，當時我要去處理我太太車禍的事情，剛好經過
      他那邊，他有空就與我一起過去。（問：你過去送太太就
      醫，為何經過他家時，還與丙○○說話？）我那時要去處
      理我太太事情，我開車剛好經過他家，我看到他，跟他說
      太太車禍，我那時怕我壹個人處理不過來，剛好遇到他，
      所以我才麻煩他與我一起過去。（問：總共有幾個人過去
      ？）就我與丙○○過去。（問：摩托車照片何人拍攝？何
      時拍的？）是我太太拍的，就是發生的晚上。（問：去醫
      院完後回來拍得，還是當場拍的？）我們先過去醫院，車
      子還在現場時拍的，人先過去，車子還在那裏。... （問
      ：該照片是你太太拍的，你那時有在現場？）他用一般的
      相機，送醫回來，拍攝的時候還沒有回家。（問：那時是
      否已經買完晚餐？）還沒有。正要過去。（問：丙○○住
      何處？）鳳林路那邊。就是高英商工那邊。（問：相機從
      何處取得？）就我有回去拿相機拍。（問：送去醫院後，
      到底有無回家？）送去醫院我太太在那邊，我回去拿相機
      拍的。... （問：對慈隆街位置是否熟識？）熟識。（問
      ：為何熟識？）因為一講到慈隆街就想到那兩個窟窿。..
      . （問：原告是否用手機號碼為：0000000000與你聯絡？
        ）是。原告打我的手機，我的手機號碼為0000000000。
      」（甲○○）、「（問：當時有無去現場？）有，那時原
      告去買晚餐，我是八點四十幾分去的。我是接獲原告打電
      話通知我，我去的時候，原告已經沒有在現場，只有車子
      倒在那邊而已。（問：原告幾點打電話給你？）約八點十
      幾分。（問：去那裡沒有看到人，後來情形？）我就回家
      了，因為已經有人將他送醫，我就安心了。（問：原告是
      用手機與你聯絡？）是，原告手機號碼為：0000000000，
      我家電話為：0000000」（劉鳳朱）等語為證，惟查：
    (1)、原告戊○○為證明其等確曾於前開路段肇事乙情，原聲
        請傳喚當晚曾與其夫至現場協助就醫之證人丙○○（住
        高雄縣大寮鄉○○○路37巷24號）為證，然證人丙○○
        經本院3次傳喚均未到場，且原告戊○○亦謂曾拜託其
        到場為證未果，此有聲請調查證據狀（70頁）、送達證
        書及歷次筆錄（11 4頁）在卷可稽；
    (2)、原告戊○○所有0000000000手機，於95年5月14日當天
        係撥出至0000000000號手機（即甲○○所有，時間自20
        ：10：56~20：11：11、22：37：21~22：38：00、22：
        55：46~22：56：07、23:17:37~23：17：54、23：37：
        33~23：37：46）及0000000000（21：16：07~21：17：
        42）、0000000000（21：39：21~21：44：02）手機與
        市話00-0000000號（21：45：08~21：45：15）而已，
        當晚均無撥至證人劉鳳朱之0000000號市話記錄乙節，
        亦有通話明細單乙件（30頁）在卷足憑；
    (3)、欲自大寮鄉○○路100號左右之處至高英工商得有2路，
        一為自琉球路直走萬丹路再左轉鳳林三路即可直達，此
        行均為路寬較大之幹線，惟路程為若三角形之2邊，另
        一即由琉球路接興隆路直走轉三隆街再轉慈隆街，接大
        寮路至鳳林三路，再沿鳳林三路南下右轉該路19巷可達
        ，此行為路寬較小之支線，惟路程較直為如三角形之1
        直線邊，事發地點即在慈隆街接近大寮路不遠之處，而
        證人丙○○所住居之大寮鄉○○○路37巷24號，係在鳳
        林三路與大寮路交岔路口之前不遠處，惟其須由鳳林三
        路南下至大寮路前方之105巷右轉至與鳳林三路平行之
        第1個小巷再南下至該路19巷（直通高英工商）之前之1
        垂直小巷再右轉始可到達，並有電子地圖及與本件事故
        同一發生地點之本院96年度國字第1號卷宗所附位置圖
        （該卷第56頁）在卷可稽，則：(1)、若如證人甲○○所
      述，其係在接獲妻子求救電話而趕往系爭事故現場救助，
      如其當時係與其妻同在琉球路100號之處，以其就該地點
      之熟識程度，其應會擇較近之第二條路徑趕往現場始符
      常情，如此，其即不可能繞至位在事故現場之後之證人
      丙○○所在住處而與之同往；若其當時係在戶籍所在之
      大寮鄉○○村○○街6號9樓處出發，依大寮鄉之地理位
      置，其應係由住處往東至鳳林三路後再南下走如第1條路
      徑之途徑往至現場，惟證人丙○○所在位置並非係在鳳
      林三路之旁，其須刻意繞進105巷等小巷多次轉彎後始可
      到達，以其在當時應係急如星火、無暇他顧以趕赴現場
      救助妻小之時，衡情自不可能有「剛好經過碰上」或「
      路過碰上」之情，且證人丙○○如確曾參與此救助之事
      ，以其與證人甲○○之情誼，其應不可能在原告戊○○
      請託其出面為證後仍不到場應訊者，證人丙○○是否確
      曾到場已非無疑；(2)、證人甲○○復謂卷附現場照片（
      15頁）係由原告戊○○在當晚事後所拍攝云云，惟其先係
      謂「送醫回來，拍攝的時候還沒有回家」，再謂「我有回
      去拿相機拍」、「送去醫院我太太在那邊，我回去拿相機
      拍的」等語，其陳述先後已有矛盾，且依原告戊○○與證
      人甲○○之通聯紀錄所示，其等在當日所謂之事發時即20
      時10分後仍有4次通話，最遲在23時37分亦有通話，以送
      醫之時程及嗣後之處理，其等2人在送醫後至遲在23 時37
      分時應係分隔兩地，否則即無須以手機為聯絡者，而以該
      時之時間已晚，加以原告戊○○及其子並已受傷，2人就
      醫後在如此深夜之時間，原告戊○○衡情應無可能不休息
      或照顧幼子而再返回現場拍照以為存證者，證人甲○○所
      述核應與常情有所出入；(3)、原告戊○○在當晚事發後，
      依其手機之上開通聯紀錄所示並無撥打證人劉鳳朱所陳之
      0000000號市話之記錄，以此，證人劉鳳朱自無可能有如
      其所述之係在接獲原告戊○○電話後趕赴現場欲為救助
      之情者或原告事後（97年12月5日辯論意旨狀）所謂係證
      人劉鳳朱打電話詢問原告戊○○何時可至其家之謂者，證
      人劉鳳朱所述顯無足採。
  (三)、綜上，原告所舉證人甲○○、劉鳳朱之所述，經核與常情
      應有不符或與事實顯然不符，其等所為之證述，尚不足為
      原告主張之於騎車行經系爭路段時肇事之證明，而其所提
      之卷第15頁現場照片並無從由之分辨係在何處何路段，且
      該機車如證人甲○○所述亦係已由草叢中移出而已無得見
      及事發時之原貌或血跡、刮痕等，原告自難以此為上開主
      張之有力證明，而原告就此被告應負設置、管理欠缺之國
      家賠償責任的先決事實即其確係在上該路段肇事之待證事
      項復未能舉證證明至使本院就該待證事實獲得確實心證之
      程度，且被告就此一待證事實並已為否認，則原告就有利
      於其之事實既未先盡其證明責任，所主張其係在系爭路段
      因照明不足且未設置明顯之警告標誌及防護措施因而肇事
      云云即屬無據。
五、本件原告就原告戊○○係在行經系爭路段時，因照明不足且
    未設置明顯之警告標誌及防護措施因而肇事成傷之事實，並
    未能加以舉證證明，則此國賠之先決事實既未能成立，本院
    就後續之構成要件即被告就系爭路段是否有設置或管理欠缺
    、原告受有何損害等即無庸再論，從而原告依國家賠償法及
    民法侵權行為之法律關係，請求被告應賠償原告戊○○、乙○○各前開金額及其遲延利息，依法即屬無據而應予駁回，
    而原告之訴既經駁回，其假執行之聲請亦失所附，亦應併予
    駁回。
六、據上論結，本件原告之訴為無理由，合依民事訴訟法第78條
    ，判決如主文。
中    華    民    國    97    年    12    月    12    日
                        民事第一庭    法  官  黃宏欽
正本係照原本作成。
如不服本判決，應於送達後20日內，向本院提出上訴狀並表明上
訴理由，如於本判決送達前提起上訴者，應於判決送達後10日內
補提上訴理由書（須附繕本）。
中    華    民    國    97    年    12    月    12    日
                                書記官  陳心儀


司法院資訊處製作；財團法人民間司法改革基金會備份。
